【裁判字號】    95,上易,37
【裁判日期】    950425
【裁判案由】    分割共有物
【裁判全文】
臺灣高等法院臺南分院民事判決  95年度上易字第37號
上  訴  人  丁  ○  ○
法定代理人  丙  ○  ○
訴訟代理人  林  振  福  律師
複 代 理人  黃  慕  容  律師
被 上 訴人  乙  ○  ○
訴訟代理人  邱  創  典  律師
被 上 訴人  甲  ○  ○
上列當事人間請求分割共有物事件，上訴人對於中華民國94年12
月19日臺灣嘉義地方法院第一審判決（94年度訴字第352號）提
起上訴，本院於95年4月11日言詞辯論終結，判決如下：
    主  文
上訴駁回。
第二審訴訟費用，由兩造依共有物之原應有部分比例負擔。
    事  實
甲、上訴人方面：
一、聲明：(一)原判決廢棄。(二)請求依照原審附圖二方案分割。
二、陳述：除與原判決記載相同者予以引用外，補稱略以：
  (一)按定共有物分割之方法，固可由法院自由裁量，但亦須以其
    方法適當者為限。又法院裁判分割共有物，須斟酌各共有人
    之利害關係，使用情形，共有物之性質及價值，符合公平經
    濟原則，其分割方法始得謂適當。為發揮土地經濟效用，以
    盡地利，請求斟酌：分割前土地之使用現況，分割後土地之
    完整性，採取如原判決附圖二所示之分割方案。原審判決採
    原判決附圖一所示之方案，未顧及全體共有人之最佳利益及
    目前之使用現狀，對上訴人顯然不公。
  (二)兩造各自提出分割方案，遽認倘採上訴人之方案，則對被上
    訴人乙○○不公，認被上訴人乙○○已承受分得左側土地不
    方正之不利益，又使用其瀕臨寬50米道路之面積更為縮小，
    將更不利其對其分得土地之使用，顯然使分割之土地經濟價
    值失衡，對上訴人顯不公平。
  (三)被上訴人自始即表示不反對本件共有物土地之分割，其主要
    爭點，僅在於伊要實施農作，故至少要讓農用機械可以通行
    ，而上訴人為發揮土地經濟效用，以盡地利，並斟酌分割前
    土地之使用現況及分割後土地之完整性，並考量被上訴人之
    主要爭點，乃提出如原判決附圖二所示之分割方案，不料被
    上訴人竟自留八公尺寬之通行道路而提出原判決附圖一所示
    之分割方案，使上訴人之應有部分更加不完整，其既未顧及
    全體共有人之最佳利益及目前之使用現況，顯然對上訴人不
    公，自難令人信服。上訴人所提分割方案雖使被上訴人有不
    方正之虞，或使其瀕臨寬50米道路之面積稍微縮小，惟並不
    影響其所提能讓農用機械可以通行之要求，對其並無重大之
    不利益，反觀採用其所提之分割方案，除對上訴人造成比分
    割前更重大之不利益，對被夾在中間之另一被上訴人甲○○
    ，亦有明顯之不利益，將使分割之土地經濟價值失衡，對上
    訴人及被上訴人甲○○均屬不公。
三、證據：除援用原審提出者外，補提：照片19張，並聲請訊問
    證人賴木火、賴建賓及賴崑木。
乙、被上訴人方面：
一、聲明：上訴駁回。
二、陳述：除與原判決記載相同者予以引用外，補稱略以：
  (一)系爭土地無地上物，南側部分土地有種植水稻，現由上訴人
    出租第三人耕作使用約二、三年，系爭土地只有北側土地面
    臨約50米寬之高鐵聯絡道路，其餘各面不臨道路。系爭土地
    現況為左下方為上訴人所使用，土地上方及右下方則為上訴
    人及被上訴人甲○○所使用或出租他人使用。
  (二)依上訴人所提分割方法，被上訴人分得之土地，其面積臨50
    米寬之高鐵聯絡道路之面積狹小細長，分得土地不方正。按
    以同一筆土地，其面臨寬敞道路部分之價值，較之面臨狹窄
    道路部分者高，此為眾知之事實。原審基此審酌兩造所提分
    割方案，顧及分割後經濟上價值及整體開發利用，而採被上
    訴人所提之分割方案，是其分割方法已符兩造之最高利益。
三、證據：援用原審提出之證據。
    理  由
一、上訴人起訴主張：坐落嘉義市○○段233號地號（以下稱系
    爭田地），地目田，面積5857.09平方公尺，為兩造所共有
    ，其應有部分為811800分之41581，被上訴人乙○○之應有
    部分為811800分之194000，被上訴人甲○○之應有部分為
    811800分之576219，系爭田地兩造並無不分割之特約，依土
    地之使用性質亦無不得分割之情形，兩造迄今無法達成分割
    協議之事實，為被上訴人所不爭執，並有上訴人提出之土地
    登記簿謄本可按，且經原審勘驗現場查明，上訴人此部分主
    張，堪以採信。
二、按各共有人，得隨時請求分割共有物。但因物之使用目的不
    能分割或契約訂有不分割之期限者，不在此限。共有物之分
    割，依共有人協議之方法行之；分割之方法，不能協議決定
    者，法院得因任何共有人之聲請，命以裁判分割。民法第82
    3條第1項、第824條第1、2項分別定有明文。系爭田地，既
    無不分割之特約，亦無因使用目的而不能分割之情事，兩造
    既無法達成協議分割，已如前述，則上訴人訴請裁判分割，
    於法即無不合。
三、茲應審究者，乃應如何定系爭田地之分割方案：
  (一)按法院就共有物為裁判分割時，應依民法第824條為適當之
    分割，即考慮各當事人之意願、共有物之性質、使用現狀、
    經濟效用及全體共有人之利益等公平決定之。又裁判分割固
    不限於何方法，惟如何使分割後各部分之經濟價額，其應有
    部分之比值相當，要當予以顧及，以符公平原則。又裁判上
    定共有物之分割分法，法院有審酌共有物各種情形，顧及共
    有人全體利益而自由裁量之權，不受任何當事人主張之拘束
    。最高法院著有29年度上字第1792號判例、85年度台上字第
    338號判決可資參照。
  (二)查：
    (1)系爭土地並無地上建物，南側部分種植水稻，現由上訴人
      出租第三人耕作使用，系爭土地只有北側土地面臨約50米
      寬之高鐵聯絡道路，其餘各面不鄰道路，均為他人田地，
      業據原審勘驗現場查明，有勘驗筆錄在卷可稽（原審卷第
      19至22頁），並有上訴人所提出之現場照片多張附本院卷
      可按，又系爭土地左下方為被上訴人乙○○使用，土地上
      方及右下方則為上訴人及被上訴人甲○○使用，或出租與
      他人使用，亦為兩造於原審及本院陳述明確。被上訴人乙
      ○○既自始自認其占有使用系爭田地之左下方部分，自認
      之事實，依民事訴訟法第279條第1項規定，乃免證事項，
      則上訴人於原審、本院先後聲請訊問證人賴木火、賴崑木
      、賴建賓，以證明系爭田地分管之現狀，即無必要。
    (2)被上訴人甲○○及上訴人於本院審理時均表明，分割後願
      繼續保持共有關係，本院自應尊重共有人之此項意願。
    (3)上訴人所主張如原判決附圖二所示分割方案，因被上訴人
      乙○○已承受其分得左側土地不方正之不利益，上訴人之
      方案，又使被上訴人乙○○瀕臨寬50米道路之面積更為縮
      小，且使得被上訴人乙○○所分得土地北側更加狹長，非
      但不利被上訴人乙○○對其分得土地之使用，且相較於上
      訴人及被上訴人甲○○所分得之土地方正，且大部分瀕臨
      50米寬道路，上訴人之方案，顯然使分割後之土地經濟價
      值失衡，對被上訴人乙○○顯不公平，難予採用。又共有
      物之分割，係以消滅共有關係為目的，而共有人間於分割
      前就共有物使用所定之分管狀態，乃係暫時狀態，因共有
      物之分割而消滅，於分割審判實務上，向來雖有尊重分管
      之現狀，定分割方案者，惟此係考量若共有人已依分管契
      約，就其分管位置蓋有相當價值之地上物或建物，或投入
      大量資本改良該部分土地，乃按分管位置予以分配，以示
      公平，且避免共有人間之找補或拆除地上物造成社會經濟
      之損失，本件田地，僅係單純田地，尚無上開情形，本院
      爰不完全依分管位置定分割方案，乃為求公平合理，併予
      敘明。
五、綜上所述，上訴人依民法第823條之規定，訴請裁判分割，
    於法有據，應予准許。原審審酌後採如原判決附圖一所示之
    方案分割，其方案尚屬公平合理，亦無不當。上訴意旨指摘
    原判決分割方法不當，求予廢棄改判，為無理由，應駁回其
    上訴。
    又本件係共有物分割涉訟，由敗訴當事人負擔訴訟費用顯失
    公平，爰酌量情形，定勝訴之被上訴人亦負擔訴訟費用之一
    部，即就上訴費用仍由兩造按原應有部分之比例負擔。
六、結論：本件上訴為無理由，依民事訴訟法第449條第1項、第
    80條之1，判決如主文。
中    華    民    國    95    年    4     月    25    日
                  民事第二庭    審判長法  官  丁振昌
                                      法  官  李文賢
                                      法  官  吳上康
上為正本係照原本作成。
不得上訴。
中    華    民    國    95    年    4     月    25    日
                                      書記官  易慧玲
                                                  Ｊ


司法院資訊處製作；財團法人民間司法改革基金會備份。
